【裁判字號】    90,台上,1920
【裁判日期】    901026
【裁判案由】    離婚等
【裁判全文】
最高法院民事判決                                九十年度台上字第一九二○號
  上  訴  人  乙○○
  訴訟代理人  王炯棻律師
  被 上訴 人  甲○○
  訴訟代理人  徐豐明律師
              陳慧博律師
              郭季榮律師
右當事人間請求離婚等事件，上訴人對於中華民國八十九年四月十二日台灣高等法院
高雄分院第二審判決（八十八年度家上字第一七八號），提起上訴，本院判決如左：
    主  文
原判決廢棄，發回台灣高等法院高雄分院。
    理  由
本件被上訴人主張：兩造於民國七十一年間結婚，上訴人竟隱匿其因欠伊款項，將其
所有權狀交伊保管之事實，向法院訴請返還所有權狀，雙方互信基礎殆然無存。又兩
造自八十六年間分居，迄今已三年餘，兩造婚姻已無回復之望，此可歸責於上訴人，
依同條第二項請求離婚等情，求為准伊與上訴人離婚，並兩造所生子女薛鈞內、薛舒
云、薛森耀、薛森元之權利及義務由伊行使及負擔之判決。
上訴人則以：不願與被上訴人離婚，伊基於疼愛子女之心，於父親七十三年間過世時
，拋棄繼承，由長女薛鈞內繼承取得二十餘筆土地，長男薛森耀亦由伊信託予座落高
雄市○○○路七號房屋，目前出租予屈臣氏公司，每月可得六十萬元租金，足認伊並
非子女口中之暴徒。又被上訴人為遂其離婚之目的，竟偽造伊及伊母薛蔡音之簽名，
偽造道歉書一份，並提出行使，經台灣高雄地方法院 (下稱高雄地院）判處有期徒刑
三月在案，足見兩造間並無重大難以維持婚姻之事由。縱認兩造間難以維持婚姻，其
原因亦可歸責於被上訴人之行為所致，此由被上訴人多次對伊提出偽造文書之告訴可
證。另被上訴人為達離婚之目的，長期灌輸四名子女對父親不良之觀感，甚至仇恨並
對父親提出訴訟，被上訴人之人格既有偏差，對小孩之不良影響甚深，實不宜由被上
訴人行使對四名子女之權利義務等語，資為抗辯。
原審維持第一審所為上訴人敗訴判決，駁回其上訴，無非以：依民法第一千零五十二
條第二項規定：「有前項以外之重大事由，難以維持婚姻者，夫妻之一方得請求離婚
。但其事由應由夫妻之一方負責者，僅他方得請求離婚」等意旨觀之，必須構成離婚
之重大事由，有可歸責於夫妻之一方，始得由無責任之他方請求離婚。倘該重大事由
，係夫妻間共同可歸責之過失之行為所造成，即無容夫妻之任何一方依上開規定請求
離婚。查上訴人於八十六年七月二十日書立字條，表明「從今以後所有權狀、鴻源資
料，由甲○○保管」，上訴人竟以所有權狀及其他重要物品放置於保險箱，不翼而飛
，嗣查悉為被上訴人取走為由，向高雄地院起訴請求被上訴人返還所有權狀等情，有
上訴人不爭執之字據、起訴狀，高雄地院高雄簡易庭八十八年度雄調字第一二○號交
還權狀調解通知書附卷足稽。上訴人既將所有權狀交由被上訴人保管中，竟捏造事實
，向高雄地院簡易庭起訴請求被上訴人交還所有權狀，其人格已有瑕疵。又上訴人身
為被上訴人之夫及四位子女之父，竟於住處全身赤裸，躺於地上，亦有照片一幀在卷
足稽，此種放蕩之行為，對子女起負面之教育作用。另兩造分居期間，上訴人竟於八
十九年一月十四日，在被上訴人住處後焚燒冥紙之事實，亦有被上訴人提出之冥紙一
包及照片九張附卷為證。上訴人於原法院八十九年二月十一日調查時雖否認有在被上
訴人住處附近燒冥紙之行為，惟經將被上訴人拾獲書有甲○○及其住址之冥紙，與上
訴人所書之切結書、申請書、甘願書等送內政部警政署刑事警察局鑑定結果，該冥紙
上之字跡，與上訴人所書之切結書、申請書、甘願書其上字跡皆相符，有該局鑑驗通
知書附卷足稽。上訴人於鑑定該冥紙上字跡為其所為後，始承認其本人字跡無誤，雖
辯稱：該符紙（即冥紙）係為求夫妻和好，委請鄒食仲之妻代為求取，放置於家中而
為被上訴人所取出，非上訴人所焚燒云云。證人鄒食仲亦到庭證稱上訴人曾請求伊妻
代為求取夫妻和好之符紙。惟查：該符紙如為鄒食仲之妻代為求取，則求取符紙時上
訴人既未在場，該符紙上之字跡，衡情應為出具該符紙者所書寫，而非上訴人所書寫
。又如單純為夫妻和好而求取之符紙，應不該有其他之冥紙在同一地點被發現，但現
場尚有其他未書寫字跡之冥紙被發現，足見該冥紙及符紙並非為兩造夫妻和好所為，
上訴人此部分辯解，自無足取。是上訴人捏造所有權狀遭被上訴人竊取，向高雄地院
簡易庭起訴請求被上訴人交還權狀，又赤裸身體，躺於住處地上，及在被上訴人住處
附近焚燒冥紙，致被上訴人及子女心生畏懼等行為，已構成難以維持兩造婚姻生活之
重大事由，且可歸責於上訴人，被上訴人依據民法第一千零五十二條第二項之規定，
請求與上訴人離婚，為有理由，應予准許。其次，兩造育有長女薛鈞內 (七十二年九
月十一日生）、次女薛舒云 (七十四年二月十二日生）、長子薛森耀 (七十五年二月
一日生）次子薛森元（八十一年二月二十五日生）四人，均未成年，且尚在就學中，
均須養育照顧。自兩造分居後，該四名子女均與被上訴人同住，渠四人均表示上訴人
經常有暴力行為，不願與上訴人共同生活，願與母親共同生活。被上訴人已取得行政
院勞委會所核發美容丙級技術士、女裝乙級技術士證照，自有能力撫養該四名子女。
上訴人有上述品德及人格上之瑕疵，且因細故傷害薛鈞內，經判處罰金三千元確定，
參酌高雄市政府社會局少年監護案件訪視調查報告：被上訴人經營服飾店，月入約十
萬元，有強烈、堅定之監護動機與意願。而上訴人對如何照顧子女無法有具體之敘述
等情，兩造所生四名子女權利之行使及義務之負擔由被上訴人任之，對該四名子女較
為有利等詞，為其判斷之基礎。
按民法第一千零五十二條第二項規定：有同條第一項以外之重大事由，難以維持婚姻
者，夫妻之一方得請求離婚。而是否有難以維持婚姻之重大事由，應以破壞夫妻共同
生活之具體情事，是否已達倘處於同一境況，任何人均將喪失維持婚姻意欲之程度為
斷。本件原審係以上訴人已書立字條將土地所有權狀交由被上訴人保管，竟向高雄地
院簡易法庭訴請被上訴人返還所有權狀；上訴人於住處全身赤裸，躺於地上，及上訴
人於分居期間，在被上訴人住處後焚燒冥紙等行為，認已構成難以維持兩造婚姻生活
之重大事由為論據。惟查上訴人於原審抗辯：伊訴請被上訴人返還所有權狀仍係因被
上訴人將伊存放於家中保險箱內數百張所有權狀取走，經伊請求被上訴人返還，被上
訴人悍然拒絕，而該權狀中之部分土地係屬共有，正協議分割，亟需所有權狀以辦理
分割登記，迫不得已才訴請返還所有權狀；另伊為求夫妻和好，乃向鄒食仲夫妻求取
夫妻和好符紙等語（見原審卷(二)二○三至二○五頁），觀之卷附上訴人於八十七年四
月九日以存證信函被上訴人稱：「本人曾囑泛亞銀行承辦人員向台端索取，惟據泛亞
銀行承辦人員向本人表示，台端向渠表示所保管之權狀業已遺失，為此本人擬向地政
機關辦理補發，並自即日起終止保管關係。」；被上訴人所提出之照片影本顯示上訴
人下身赤裸，上身則似著內衣，眼睛閉合 (見一審卷(二)五九六、五七七頁），則上訴
人不動產所有權狀原放在何處﹖被上訴人取走所有權狀有無告知上訴人﹖上訴人是否
已終止被上訴人保管權狀之委任關係﹖上訴人赤裸下身之照片究係在何處、何種狀況
下拍照，當時上訴人是否清醒﹖符紙之內容為何﹖究係夫妻和好之符紙或係其他符紙
﹖均與判斷上訴人之上開行為是否已達難以繼續維持兩造婚姻生活之重大事由，所關
頗切，乃原審未遑詳為調查審認，遽以上開情詞為上訴人敗訴判決，自嫌速斷。上訴
論旨，指摘原判決不當，求予廢棄，非無理由。
據上論結，本件上訴為有理由。依民事訴訟法第四百七十七條第一項、第四百七十八
條第一項，判決如主文。
中      華      民      國     九十     年      十      月    二十六    日
                              最高法院民事第六庭
                                  審判長法官  吳  正  一
                                        法官  劉  福  來
                                        法官  鄭  玉  山
                                        法官  葉  勝  利
                                        法官  高  孟  焄
      右正本證明與原本無異
                                              書  記  官
中      華      民      國     九十     年     十一     月     十五     日

司法院資訊處製作；財團法人民間司法改革基金會備份。
